ACORDAO-COMPLETO-2352150

ACÓRDÃO 931/2019 ATA 13/2019 - PLENÁRIO

VISTOS, relatados e discutidos estes embargos de declaração interpostos pela empresa Constran S.A. - Construções e Comércio e pelos Srs. Luiz Sérgio Nogueira e José dos Passos Nogueira em face do Acórdão 173/2019-TCU-Plenário, que apreciou tomada de contas especial constituída em razão do superfaturamento identificado no Contrato 13/2006, referente à construção do lote 4 da Ferrovia Norte-Sul, em trecho de 108 km situado entre o Pátio de Santa Izabel (GO) e o Pátio de Uruaçu (GO) ,
ACORDAM os Ministros do Tribunal de Contas da União, reunidos em sessão do Plenário, ante as razões expostas pelo Relator, em:
9.1. conhecer dos embargos de declaração interpostos pela empresa Constran S.A. - Construções e Comércio e pelos Srs. Luiz Sérgio Nogueira e José dos Passos Nogueira, uma vez preenchidos os requisitos de admissibilidade previstos nos artigos 32, inciso II, e 34, caput e § 1º, da Lei 8.443/1992, para, no mérito, rejeitá-los;
9.2. dar ciência aos embargantes desta deliberação.

Embargos de declaração contra decisão que julgou irregulares as contas dos responsáveis, condenando-os ao pagamento de débitos e multas, em função do superfaturamento constatado nas obras da construção do Lote 4 da Ferrovia Norte-Sul no trecho de 108 km situado entre o Pátio de Santa Izabel/GO e o Pátio de Uruaçu/GO.

Valec Engenharia Construções e Ferrovias S.A.

3. Interessados/Responsáveis/Recorrentes:
3.1. Responsáveis: Constran S.A. - Construções e Comércio (61.156.568/0001-90); Francisco Zacarias Cordeiro de Miranda (XXX.207.187-XX); José dos Passos Nogueira (XXX.729.646-XX); José Francisco das Neves (XXX.833.301-XX); Luiz Sérgio Nogueira (XXX.485.378-XX); STE Serviços Técnicos de Engenharia S.A. (88.849.773/0001-98); Ulisses Assad (XXX.266.408-XX).
3.2. Recorrentes: Luiz Sérgio Nogueira (XXX.485.378-XX); José dos Passos Nogueira (XXX.729.646-XX); Constran S.A. - Construções e Comércio (61.156.568/0001-90).

Augusto Nardes.

13.1. Ministros presentes: José Mucio Monteiro (Presidente), Walton Alencar Rodrigues, Benjamin Zymler (Relator), Augusto Nardes, Raimundo Carreiro e Vital do Rêgo.
13.2. Ministro que alegou impedimento na Sessão: Augusto Nardes.
13.3. Ministro-Substituto convocado: Augusto Sherman Cavalcanti.
13.4. Ministros-Substitutos presentes: Marcos Bemquerer Costa e Weder de Oliveira.

ACORDAO-COMPLETO-2564338

Acórdão 2711/2022 - Plenário

ACORDAO-COMPLETO-2528169

Acórdão 833/2022 - Plenário

ACORDAO-COMPLETO-2454602

Acórdão 785/2021 - Plenário

FRANCISCO ZACARIAS CORDEIRO DE MIRANDA

JOSE DOS PASSOS NOGUEIRA

STE SERVICOS TECNICOS DE ENGENHARIA SA

BENJAMIN ZYMLER

Ministro Benjamin Zymler.

Trata-se de tomada de contas especial constituída em atendimento aos Acórdãos Plenários 2.447/2014 e 1.498/2015, visando apurar indício de superfaturamento no Contrato 13/2006, firmado entre a Valec Engenharia, Construções e Ferrovias S.A. (Valec) e a empresa Constran S.A. Construções e Comércio, cujo objeto foi a construção do lote 4 da Ferrovia Norte-Sul, em trecho de 108 km situado entre o Pátio de Santa Izabel (GO) e o Pátio de Uruaçu (GO) .
2.	Nesta etapa processual, são apreciados embargos de declaração opostos pela empresa Constran S.A. - Construções e Comércio e pelos Srs. Luiz Sérgio Nogueira, José dos Passos Nogueira em face do Acórdão 173/2019-TCU-Plenário. O referido decisum foi proferido nos seguintes termos:
"ACORDAM os Ministros do Tribunal de Contas da União, reunidos em sessão do Plenário, ante as razões expostas pelo Relator, em:
9.1. excluir da relação processual o Sr. José Américo Cajado Azevedo;
9.2. considerar revéis, os Srs. Ulisses Assad e José Francisco das Neves, nos termos do art. 12, § 3º, da Lei 8.443/1992;
9.3. com fundamento nos arts. 1º, inciso I, e 16, inciso III, alíneas "c" e "d", e § 2º, ambos da Lei 8.443/1992 c/c os arts. 19, caput; e 23, inciso III, da mesma lei, julgar irregulares as contas dos Srs. José Francisco das Neves (XXX.833.301-XX) ; Ulisses Assad (XXX.266.408-XX) , Luiz Sérgio Nogueira (XXX.485.378-XX) , Francisco Zacarias Cordeiro de Miranda (XXX.207.187-XX) , José dos Passos Nogueira (XXX.729.646-XX) , bem como das empresas Constran S.A. - Construções e Comércio (61.156.568/0001-90) e STE Serviços Técnicos de Engenharia S.A. (88.849.773/0001-98) , condenando-os solidariamente ao pagamento das quantias a seguir especificadas, fixando-lhes o prazo de 15 (quinze) dias, a contar da notificação, para que comprovem, perante o Tribunal (art. 214, inciso III, alínea "a", do Regimento Interno do TCU) , o recolhimento da dívida aos cofres da Valec Engenharia, Construções e Ferrovias S.A., atualizada monetariamente e acrescida dos juros de mora, calculados a partir das datas discriminadas, até a data do recolhimento, na forma prevista na legislação em vigor, abatendo-se na oportunidade os valores já ressarcidos:
9.3.1. Responsáveis solidários: Srs. José Francisco das Neves; Ulisses Assad, Luiz Sérgio Nogueira e Constran S.A. - Construções e Comércio (61.156.568/0001-90) :
	Data da Ocorrência
	Débito (R$) 

	26/7/2008
	R$1.853.216,17

	27/8/2008
	R$2.247.760,81

	29/9/2008
	R$726.250,67

	29/10/2008
	R$996.213,66

	26/11/2008
	R$784.259,31

	20/12/2008
	R$600.394,97

	26/1/2009
	R$126.354,45

	12/3/2009
	R$304.959,21

	20/7/2009
	R$376.860,12

	20/7/2009
	R$373.061,67

	20/7/2009
	R$454.538,23

	7/8/2009
	R$660.563,88

	19/8/2009
	R$296.206,53

	4/9/2009
	R$3.710.818,15

	8/10/2009
	R$1.487.305,54

	12/11/2009
	R$1.334.931,67

	11/12/2009
	R$1.328.807,47

	29/12/2009
	R$3.204.122,51

	22/3/2010 
	R$3.232.405,21

9.3.2. Responsáveis solidários: Srs. Francisco Zacarias Cordeiro de Miranda, José dos Passos Nogueira, Constran S.A. - Construções e Comércio e STE Serviços Técnicos de Engenharia S.A.:
	Data da Ocorrência
	Débito (R$) 

	24/2/2010
	R$ 3.000.610,51

9.4. aplicar aos responsáveis abaixo indicados a multa prevista no art. 57 da Lei 8.443/1992, nos valores a seguir discriminados, fixando-lhes o prazo de 15 (quinze) dias, a contar da notificação, para comprovarem, perante o Tribunal, o recolhimento das dívidas ao Tesouro Nacional, sob pena de cobrança judicial dos valores atualizados monetariamente, na forma da legislação em vigor, desde a data deste acórdão até a do efetivo recolhimento, se forem pagas após o vencimento: 
	Responsável
	Valor da Multa

	José Francisco das Neves
	R$ 4.000.000,00

	Luiz Sergio Nogueira
	R$ 4.000.000,00

	Ulisses Assad
	R$ 4.000.000,00

	Francisco Zacarias Cordeiro de Miranda
	R$ 500.000,00

	José dos Passos Nogueira
	R$ 500.000,00

	STE Serviços Técnicos de Engenharia S.A.
	R$ 500.000,00

	Constran S.A. - Construções e Comércio
	R$ 9.000.000,00

9.5. considerar graves as infrações cometidas pelos Srs. José Francisco das Neves, Ulisses Assad e Luiz Sérgio Nogueira;
9.6. nos termos do art. 60 da Lei 8.443/1992, inabilitar os Srs. José Francisco das Neves, Ulisses Assad e Luiz Sérgio Nogueira para o exercício de cargo em comissão ou função de confiança no âmbito da Administração Pública por um período de 8 (oito) anos;
9.7. autorizar, desde logo, nos termos do art. 28, inciso II, da Lei 8.443/1992, a cobrança judicial das dívidas caso não atendidas as notificações;
9.8. encaminhar cópia desta deliberação ao Procurador-Chefe da Procuradoria da República no Estado de Goiás, nos termos do § 3º do art. 16 da Lei 8.443/1992; 
9.9. solicitar à Advocacia-Geral da União e à Valec, por intermédio do Ministério Público junto ao Tribunal de Contas da União, as medidas necessárias ao arresto dos bens dos responsáveis julgados em débito, nos termos do art. 61 da Lei 8.443/1992;
9.10. solicitar à Advocacia-Geral da União, por intermédio da Procuradoria Regional da União na 3ª Região, que formule pedido perante a 2ª Vara de Falências e Recuperações Judiciais do Foro Central Cível da Comarca de São Paulo com vistas a salvaguardar as medidas de constrição patrimonial contra a empresa Constran S.A. Construção e Comércio (em recuperação judicial) no valor atualizado da dívida ora imputada;
9.11. dar ciência desta deliberação aos responsáveis, ao juízo da 2ª Vara de Falências e Recuperações Judiciais do Foro Central Cível da Comarca de São Paulo, ao juízo da 7ª Vara da Seção Judiciária do Distrito Federal e à Valec Engenharia, Construções e Ferrovias S.A."
3.	Inconformado com o desfecho processual, o Sr. Luiz Sergio Nogueira opôs embargos declaratórios contra o citado Acórdão, alegando haver contradição e omissão no referido julgado. Em síntese, o embargante aduziu os seguintes argumentos:
a) partiu-se da premissa equivocada de que o embargante era dirigente da construtora Constran, o que não é verdade, visto que era tão somente um representante da empresa em Brasília, não tendo qualquer envolvimento com execução, medição, faturamento da obra ou, ainda, qualquer espécie de poder decisório;
b) o edital de concorrência nº 008/2004 é datado de 23 de dezembro de 2004, período em que o embargante estava desligado da Constran, conforme demonstra cópia de sua carteira de trabalho, tendo atuado somente na condição de procurador, ao assinar o Contrato 13/2006, fato que reforçaria a argumentação no sentido da fragilidade de sua condição sob o ponto de vista decisório;
c) não entrou em contato com outras empresas oferecendo vantagens ou negociações, sendo que sua atuação se restringiu a obediência das ordens emanadas de seus superiores hierárquicos, as quais não eram manifestamente ilegais;
d) o Sr. Luiz Sérgio Nogueira não pertencia à equipe responsável pela montagem de propostas, a qual era subordinada ao Diretor Comercial da época da licitação;
e) a procuração é um instrumento de mandato escrito, isto é, confere a outrem poderes para praticar atos em nome do outorgante, dentre eles, por exemplo, o de assinar documentos;
f) apor assinatura num contrato, na condição de procurador devidamente constituído, em atendimento aos interesses da outorgante, não é ilegal, ilegítimo ou antijurídico, de modo que esse fato, por si só, não pode implicar em responsabilização solidária do outorgado;
g) a condenação do Embargante está calcada unicamente no acordo de leniência celebrado entre a Construtora Camargo Corrêa e o Cade, não havendo, no entanto, prova que possa embasar a condenação que lhe foi imposta;
h) cita Nota Técnica nº 01/2016 - 5ª CCR, de 4 de maio de 2016, na qual se afirma que "o acordo de leniência não consiste em meio de prova e sim em meio de obtenção de prova (regra da corroboração) " e que "a colaboração premiada, sozinha, não tem força jurídica e probatória para gerar uma condenação".
i) a condenação baseada apenas no acordo de leniência é temerária e injusta, caracterizando a omissão da decisão embargada;
j) cita entendimento exposto no parecer 2/2016/CGEP/PFE-CADE/PGF/AGU, de lavra do Procurador Federal Humberto Cunha dos Santos e aprovado pelo então Procurador-Chefe do Cade, Dr. Victor Santos Rufino, no sentido de que "o Histórico descritivo da conduta, que faz parte do Acordo de Leniência celebrado, deve ser compreendido, portanto, com essas feições. Ainda que seja dever dos beneficiários dizer a verdade, o relato ali contido é uma narrativa eminentemente unilateral, que deverá ser corroborada por outros documentos comprobatórios para validamente assegurar a condenação dos envolvidos";
k) assim, não restou demonstrado, por meio diverso, a participação do embargante na suposta irregularidade, tendo havido somente a menção de seu nome por parte dos subscritores do acordo;
l) não houve assertividade e certeza no histórico de conduta do Acordo de Leniência da Construtora Camargo Corrêa perante o Cade ao mencionar por quem o colaborador foi procurado, podendo ter sido um ou outro representante da Constran;
m) além disso, o colaborador informa que não possuía relacionamento prévio com o embargante;
n) existiria, assim, deficiência de provas que justificassem a responsabilização do embargante, sendo inadmissível que uma condenação tão gravosa se sustente somente em hipóteses;
o) além da dúvida quanto à autoria, há afirmação incontroversa de que nada foi planejado no sentido da acusação desse órgão, pois o colaborador afirma com veemência a inexistência de qualquer vínculo entre as partes, demonstrando a ausência de conluio entre elas;
p) não restou demonstrado, por meio diverso, participação do embargante na suposta irregularidade, havendo somente (e isoladamente) , menção de seu nome por parte dos subscritores do acordo de leniência.
4.	Ante o exposto, o embargante requer o conhecimento e acolhimento dos seus embargos, de forma a sanear as contradições e omissões apontadas, de forma a afastar sua condenação.
5.	Por sua vez, o Sr. José dos Passos Nogueira apresentou peça recursal com alegação de que houve omissão e contradição na decisão embargada. Foram aduzidos os seguintes argumentos:
a) foi arguida preliminar de afronta ao contraditório e à ampla defesa, pois a Resolução TCU nº 259/2014, em seu artigo 41, §3º, estabelece que, no caso de instauração de Tomada de Contas Especial, a unidade técnica responsável deve notificar o responsável, cujo contraditório e ampla defesa tenham sido exercidos no âmbito do procedimento originador;
b) no presente caso, a TCE ignorou as formalidades legais, não tendo sido apensada ao processo de auditoria nº Processo 011.287/2010-1 e, pior, busca responsabilização do embargante, que não integrou subjetivamente o procedimento originador;
c) como o embargante não foi parte ou interessado (art. 144 do RI/TCU) no procedimento originador, não pode ser responsabilizado via tomada de contas, nos exatos termos do parágrafo 3º do artigo 41 da Resolução TCU nº 259/2014, especialmente porque não teve a oportunidade de exercer sua ampla defesa contra os fatos que lhe foram imputados naqueles autos;
d) haveria contradição, pois no item 117 do voto condutor foi justificado que a dosimetria da sanção pecuniária levaria em consideração a capacidade econômica da parte;
e) todavia, o acórdão não seguiu o mesmo raciocínio ao fixar o mesmo valor sancionatório contra o embargante e contra a sua empregadora (STE Serviços Técnicos de Engenharia S.A.) , que, logicamente, possui capacidade econômica muito superior à de seu empregado; e
f) tal critério foi respeitado no caso da Construtora Constran e do seu preposto, Sr. Luiz Sergio Nogueira, em que a multa fixada contra a pessoa jurídica, que possui maior capacidade econômica, foi muito superior à fixada contra o seu preposto, que possui menor capacidade econômica.
6.	Por fim, a empresa Constran S.A. Construções e Comércio - em recuperação judicial, opôs embargos de declaração apontando contradição entre os parágrafos 22 e 38 do voto condutor do Acórdão 173/2019-TCU-Plenário, in verbis:
"Conforme consta do v. aresto embargado, as razões de defesa expuseram, dentre outros, o argumento de que se deveria observar o Novo Sicro, e não o Sicro 2, para o exame dos presentes autos. 
Primeiramente, o r. voto afirma, ao rememorar julgado de caso semelhante, que apenas o Sicro 2 deve ser o referencial utilizado porquanto "não tenho dúvidas de que, em face da proximidade temporal, a utilização do Sicro-2 com data mais próxima da data-base do contrato é a referência mais escorreita" (§ 22 do voto) . 
Contraditoriamente, no entanto, este mesmo voto, ao refutar as propostas de encaminhamento do d. MPC, aponta que "itens do Contrato 13/2006, embora estivessem referenciados em novembro/2004, só foram liquidados e pagos em entre a 8ª e a 26ª medição do citado ajuste, processadas entre novembro/2008 e março/2010. " 
Pois bem. O v. aresto é contraditório pois dogmatiza que o referencial de preços e serviços a ser utilizado deve ser o contemporâneo à contratação e à execução. Assim, para um contrato de 2006, ainda que executado até o ano de 2010, impõe que o referencial tido como "adequado" seria o Sicro-2, do ano 2000. 
Entretanto, o mesmo acórdão reconhece que, além de a data do contrato ser 2006, a maior parte das medições citadas no parágrafo 38 foram realizadas entre novembro de 2008 e março de 2010, ou seja: até 10 anos após a edição do Sicro-2, mais próximas do Novo Sicro do que do superado e reconhecidamente falho Sicro 2."
 (...) 
"Assim, resta claro que as duas afirmações trazidas pelo v. aresto no que se refere ao referencial a ser adotado são inconciliáveis: não se pode impor a utilização do Sicro-2, de 2000, por acreditar ser contemporâneo aos fatos, ao passo em que também se comprova que o contrato e quase a totalidade das medições são quase simultâneas à edição do Novo Sicro.
Por isso, pede-se sejam acolhidos estes Embargos de Declaração para que, suprindo-se a contradição apontada, acate o v. aresto a utilização do Novo Sicro por ser esse o referencial contemporâneo, como bem já determina o mesmo julgado. "
7.	A embargante também aponta contradição entre o item 9.10 do Acórdão e o parágrafo 117 do voto condutor no que se refere à dosimetria da multa, visto que a empresa, em situação de recuperação judicial, enfrenta séria crise econômica, recebendo tratamento diferenciado pela Lei de Recuperação Judicial para garantir sua continuidade. Assim, torna-se contraditório, de um lado, reconhecer que a Embargante está em recuperação judicial e, simultaneamente, afirmar que à Constran caberá a maior parte da multa "em razão da maior capacidade financeira da empresa", conforme se lê do parágrafo 117 do voto condutor.
8.	Por isso, a embargante requer que seja dado provimento ao seu recurso para que, considerando-se efetivamente a situação da embargante (recuperação judicial) , seja sanada a contradição do v. aresto quando da fixação da pena de multa a ela imposta.
	É o Relatório.

8.1. João Francisco Aguiar Drumond (10460/OAB-DF) e outros, representando STE Serviços Técnicos de Engenharia S.A.  
8.2. Cyrlston Martins Valentino (23.287/OAB-DF) e outros, representando José Américo Cajado de Azevedo.  
8.3. Thor Ribeiro Aune (26.168/OAB-DF), representando José dos Passos Nogueira.  
8.4. Eri Rodrigues Varela (1.807/OAB-RN) e outros, representando Ulisses Assad.  
8.5. Elísio de Azevedo Freitas (18.596/OAB-DF) e outros, representando Luiz Sérgio Nogueira.  
8.6. Edgard Hermelino Leite Junior (92.114/OAB-SP), Maria Carolina Viana Machado Pinheiro (235.057/OAB-SP), Mario Henrique de Barros Dorna (315746/OAB-SP) e outros, representando Constran S.A. - Construções e Comércio.  
8.7. Silvia Regina Schmitt (58372/OAB-RS) e outros, representando Valec Engenharia, Construções e Ferrovias S.A.

Procurador Rodrigo Medeiros de Lima.

TOMADA DE CONTAS ESPECIAL. SUPERFATURAMENTO NO CONTRATO 13/2006, REFERENTE AO LOTE 4 DA FERROVIA NORTE-SUL NO ESTADO DE GOIÁS. CITAÇÃO DOS RESPONSÁVEIS. INDISPONIBILIDADE DOS BENS. IRREGULARIDADES CONFIRMADAS. EXCLUSÃO DA RELAÇÃO PROCESSUAL DE UM DOS RESPONSÁVEIS. REVELIA DE OUTROS DOIS RESPONSÁVEIS. REJEIÇÃO DAS ALEGAÇÕES DE DEFESA DOS DEMAIS. CONTAS IRREGULARES. DÉBITO. MULTA. INABILITAÇÃO PARA O EXERCÍCIO DE CARGO EM COMISSÃO OU FUNÇÃO DE CONFIANÇA NO ÂMBITO DA ADMINISTRAÇÃO PÚBLICA. SOLICITAÇÃO DE ARRESTO DE BENS À ADVOCACIA-GERAL DA UNIÃO. EMBARGOS DE DECLARAÇÃO. CONHECIMENTO. REJEIÇÃO.

TOMADA DE CONTAS ESPECIAL (TCE)

Secretaria Extraordinária de Operações Especiais em Infraestrutura (SeinfraOpe).

O presente processo cuida de tomada de contas especial constituída por força dos Acórdãos 2.447/2014 e 1.498/2015, ambos do Plenário, devido à constatação de superfaturamento no Contrato 13/2006, cujo escopo abrangia a construção do lote 4 da Ferrovia Norte-Sul, em trecho de 108 km situado entre o Pátio de Santa Izabel (GO) e o Pátio de Uruaçu (GO) .
2.	Nesta etapa processual, são apreciados embargos de declaração opostos pela empresa Constran S.A. - Construções e Comércio e pelos Srs. Luiz Sérgio Nogueira e José dos Passos Nogueira ao Acórdão 173/2019-TCU-Plenário.	
3.	A decisão ora combatida julgou irregulares as contas dos embargantes, bem como de outros responsáveis, condenando-os aos pagamentos de débitos solidários e multas. O Sr. Luiz Sérgio Nogueira também foi inabilitado, juntamente com dois ex-dirigentes da Valec, para o exercício de cargo em comissão ou função de confiança no âmbito da administração pública por um período de 8 (oito) anos.
4.	Preliminarmente, julgo que os presentes embargos de declaração atendem aos requisitos objetivos dessa modalidade recursal, uma vez que fazem menção à ocorrência de omissões e contradições na deliberação recorrida, bem como são tempestivos, motivo pelo qual conheço do recurso, com fulcro nos artigos 32, inciso II, e 34, caput e § 1º, da Lei 8.443/1992.
5.	O Sr. Luiz Sérgio Nogueira carreou os seguintes argumentos em sua defesa:
a) partiu-se da premissa equivocada de que o embargante era dirigente da construtora Constran, o que não é verdade, visto que era tão somente um representante da empresa em Brasília, não tendo qualquer envolvimento com execução, medição, faturamento da obra ou, ainda, qualquer espécie de poder decisório;
b) o edital de concorrência nº 008/2004 é datado de 23 de dezembro de 2004, período em que o embargante estava desligado da Constran, conforme demonstra cópia de sua carteira de trabalho, tendo atuado somente na condição de procurador, ao assinar o Contrato 13/2006, fato que reforçaria a argumentação no sentido da fragilidade de sua condição sob o ponto de vista decisório;
c) não entrou em contato com outras empresas oferecendo vantagens ou negociações, sendo que sua atuação se restringiu a obediência das ordens emanadas de seus superiores hierárquicos, as quais não eram manifestamente ilegais;
d) o Sr. Luiz Sérgio Nogueira não pertencia à equipe responsável pela montagem de propostas, a qual era subordinada ao Diretor Comercial da época da licitação;
e) a procuração é um instrumento de mandato escrito, isto é, confere a outrem poderes para praticar atos em nome do outorgante, dentre eles, por exemplo, o de assinar documentos;
f) apor assinatura num contrato, na condição de procurador devidamente constituído, em atendimento aos interesses da outorgante, não é ilegal, ilegítimo ou antijurídico, de modo que esse fato, por si só, não pode implicar em responsabilização solidária do outorgado;
g) a condenação do Embargante está calcada unicamente no acordo de leniência celebrado entre a Construtora Camargo Corrêa e o Cade, não havendo, no entanto, prova que possa embasar a condenação que lhe foi imposta;
h) cita Nota Técnica nº 01/2016 - 5ª CCR, de 4 de maio de 2016, na qual se afirma que "o acordo de leniência não consiste em meio de prova e sim em meio de obtenção de prova (regra da corroboração) " e que "a colaboração premiada, sozinha, não tem força jurídica e probatória para gerar uma condenação".
i) a condenação baseada apenas no acordo de leniência é temerária e injusta, caracterizando a omissão da decisão embargada;
j) cita entendimento exposto no parecer 2/2016/CGEP/PFE-CADE/PGF/AGU, de lavra do Procurador Federal Humberto Cunha dos Santos e aprovado pelo então Procurador-Chefe do Cade, Dr. Victor Santos Rufino, no sentido de que "o Histórico descritivo da conduta, que faz parte do Acordo de Leniência celebrado, deve ser compreendido, portanto, com essas feições. Ainda que seja dever dos beneficiários dizer a verdade, o relato ali contido é uma narrativa eminentemente unilateral, que deverá ser corroborada por outros documentos comprobatórios para validamente assegurar a condenação dos envolvidos";
k) assim, não restou demonstrado, por meio diverso, a participação do embargante na suposta irregularidade, tendo havido somente a menção de seu nome por parte dos subscritores do acordo;
l) não houve assertividade e certeza no histórico de conduta do Acordo de Leniência da Construtora Camargo Corrêa perante o Cade ao mencionar por quem o colaborador foi procurado, podendo ter sido um ou outro representante da Constran;
m) além disso, o colaborador informa que não possuía relacionamento prévio com o embargante;
n) existiria, assim, deficiência de provas que justificassem a responsabilização do embargante, sendo inadmissível que uma condenação tão gravosa se sustente apenas em hipóteses;
o) além da dúvida quanto à autoria, há afirmação incontroversa de que nada foi planejado no sentido da acusação desse órgão, pois o colaborador afirma com veemência a inexistência de qualquer vínculo entre as partes, demonstrando a ausência de conluio entre elas;
p) não restou demonstrado, por meio diverso, participação do embargante na suposta irregularidade, havendo somente (e isoladamente) , menção de seu nome por parte dos subscritores do acordo de leniência.
6.	Observo que diversos argumentos do embargante estão sendo apresentados pela primeira vez nestes autos e não foram oportunamente aduzidos na ocasião em que lhe foi franqueada a possibilidade apresentar suas alegações de defesa. Na verdade, o responsável fez menção em sua peça recursal às hipóteses de conhecimento dos embargos declaratórios sem materialmente satisfazê-las.
7.	Saliento que uma eventual rediscussão ampla do mérito da decisão vergastada somente seria possível no âmbito de outra espécie recursal, não dos presentes embargos, visto que os embargos de declaração não se prestam à correção de eventual erro na apreciação da matéria, seja ele error in judicando ou error in procedendo. 
8.	Ademais, o voto condutor do Acórdão 173/2019-TCU-Plenário examinou de forma exauriente outras questões postas pelo embargante, de forma que permito-me repisar os principais fundamentos de sua condenação.  
9.	Aprecio inicialmente o argumento de que o embargante não tinha poder decisório na Constran nem participava das licitações em nome da referida sociedade. Para demonstrar que durante o período em que o Contrato 13/2006 foi firmado ele estaria desligado da empresa Constran, apresentou o referido cronograma (peça 210, fl. 3) , bem como cópia de sua carteira de trabalho (peça 212) :
10.	A despeito disso, a condenação do embargante não decorre da natureza do seu vínculo com a Constran, seja como empregado, administrador, procurador ou sócio. Observo que o próprio embargante assinou, em nome da Constran, comprovante de retirada de cópia do edital da Concorrência 8/2004, licitação que originou a contratação em apreciação (peça 1823, fl. 163) . Tal documento é datado de 29/12/2004, o que vem a contradizer a alegação de que o Sr. Luiz Sérgio Nogueira não pertencia à equipe responsável pela montagem de propostas.
11.	Outrossim, observo que o Sr. Luiz Sérgio Nogueira assinou o Contrato 13/2006 como procurador da Constran, no dia 15/9/2006 (peça 32, fl. 21) . 
12.	No âmbito do TC-Processo 021.283/2008-1 (primeira fiscalização do TCU nas obras da Ferrovia Norte-Sul em Goiás) , pode ser constatado que o embargante também assinou o primeiro, o segundo e o terceiro termos de aditamento ao Contrato 13/2006, em 13/4/2007, 18/1/2008 e 23/12/2008, respectivamente (peça 35, fls. 21, 24 e 28) . Na mesma peça, fls. 34 e 36, observo que o embargante também assinou o recebimento da ordem de serviço nº 01/100, expedida pela Valec para a Constran, datada de 24/12/2007. 
13.	Dessa forma, a documentação colacionada acima demonstra que o embargante praticou vários atos em nome da Constran entre os anos de 2004 e 2009, tendo participação direta na Concorrência 8/2004. 
14.	Não procede o argumento de que a sua atuação como procurador, ao apor assinatura no Contrato 13/2006, em atendimento aos interesses da outorgante, não seria ilegal, ilegítimo ou antijurídico. Por óbvio, se tal instrumento não padecesse das diversas irregularidades observadas, caberia o acolhimento de tal argumento. Ocorre que tal ajuste foi originado de uma licitação com cláusulas restritivas, conforme decidido por esta Corte de Contas no âmbito do Acórdão 2447/2014-TCU-Plenário, bem como foi oriundo da atuação cartelizada das licitantes, da qual o embargante tomou parte, fatos que originaram a celebração de um negócio jurídico com preços acima dos de mercado e, por isso, lesivo aos cofres públicos.
15.	É cediço que o mandatário é obrigado a aplicar toda sua diligência habitual na execução do mandato e a indenizar qualquer prejuízo causado a terceiros por culpa (art. 667 do Código Civil) . Por outro lado, o ato praticado pelo mandatário em face de terceiros mediante o poder de representação vincula diretamente o mandante, como se tivesse ele próprio agido (art. 675 do CC) .
16.	Com relação à responsabilidade do administrador de sociedades, o atual Código Civil está se dirigindo tanto a quem foi alçado ao cargo de direção da pessoa jurídica pelo contrato social quanto por ato separado, pouco importando a sua condição de sócio. Ao disciplinar a possibilidade de nomeação, pelos diversos tipos de sociedades, de administrador não-sócio, o novo Código findou por estender a este a imputação de responsabilidade civil antes restrita apenas aos sócios.
17.	Pelo disposto no artigo 1.011 do CC de 2002, "o administrador da sociedade deverá ter, no exercício de suas funções, o cuidado e a diligência que todo homem ativo e probo costuma empregar na administração de seus próprios negócios" e, de acordo com o artigo 1.016 do mesmo Cógido, "os administradores respondem solidariamente perante a sociedade e os terceiros prejudicados, por culpa no desempenho de suas funções".
18.	Dessa forma, é cabível a responsabilização do embargante, ainda que atuado na condição de mandatário, visto que praticou atos irregulares ao celebrar contrato com sobrepreço e em colusão com outras licitantes.
19.	No que tange às alegações de que a condenação do embargante se fundamentou exclusivamente no acordo de leniência celebrado entre a Construtora Camargo Corrêa e o Cade, bem como que tal ajuste não consistiria em meio de prova e sim em meio de obtenção de prova, é importante diferenciar o acordo de leniência propriamente dito do histórico de conduta dele decorrente. O primeiro tem a natureza administrativa de um ajuste celebrado entre infratores confessos e entes estatais com base, por exemplo, na Lei de Defesa da Concorrência ou na Lei Anticorrupção. Ou seja, realmente não é uma prova.
20.	Por outro lado, o histórico de conduta pode ser considerado como uma evidência documental que reduz a termo as declarações e outras provas apresentadas pelos signatários do acordo de leniência. In casu, a participação do embargante nos atos irregulares observados nas obras da Ferrovia Norte-Sul também foi fundamentada no histórico de conduta oriundo do Acordo de Leniência 2/2016, celebrado entre a empresa Construções e Comércio Camargo Corrêa S.A. com o Conselho Administrativo de Defesa Econômica e com o Ministério Público Federal (peças 38 a 40) , em que são detalhadamente descritas as condutas anticompetitivas nas licitações da Valec.
21.	Ao contrário do alegado, existem outras evidências que fundamentaram a decisão embargada, a exemplo da documentação relacionada ao Contrato 13/2006 e à Concorrência 8/2004, bem como das análises efetuadas pelas unidades técnicas deste Tribunal apurando a ocorrência de sobrepreço e superfaturamento no referido ajuste.
22.	A imputação da autoria do embargante pelos atos irregulares também foi fundamentada nos seguintes documentos:
a) Termo de Colaboração nº 09 do Sr. Álvaro Soares Ribeiro Sanches (ex-executivo da Camargo Corrêa) ;
b) Termo de Colaboração nº 07 do Sr. Luiz Otávio da Costa Michirefe (ex-executivo da Camargo Corrêa) ; e
c) Termos de Colaboração nº 06, 07, 08, 14 e 15 do Sr. Rodrigo Ferreira Lopes da Silva (executivo licenciado da Andrade Gutierrez) .
23.	Há, portanto, amplo conjunto probatório da ocorrência material dos fatos irregulares, em particular do superfaturamento no contrato. Tal documentação por si só já é suficiente para responsabilizar solidariamente o embargante, que foi signatário do Contrato 13/2006, nos termos do art. 158, inciso II, c/c o art. 158, § 2º, da Lei 6.404/1977, preconizando que os administradores de uma empresa privada são solidariamente responsáveis com a companhia pelos prejuízos causados em virtude do não cumprimento dos deveres previstos em lei para a operação normal empresarial. 
24.	Assim, o Sr. Luiz Sérgio Nogueira descumpriu seus deveres legais enquanto administrador de uma empresa privada contratada da administração pública e concorreu para a consecução do dano ao Erário no caso concreto, cabendo sua responsabilização nos termos do art. 16, § 2º, alínea "b", da Lei 8.443/1992. 
25.	Por essa razão, não cabe a exclusão do embargante do polo passivo desta tomada de contas especial, pois, por meio da assinatura no contrato, representou pessoa jurídica ofertando proposta em certame licitatório que não foi a mais vantajosa para a administração, em um contexto de conluio e corrupção, que foi relatado no histórico de conduta do Cade.
26.	A responsabilização dos ex-empregados e ex-administradores da Constran decorre do próprio texto constitucional, em especial o art. 70, parágrafo único, e o inciso II do art. 71, que não faz qualquer distinção entre agentes públicos ou particulares para fins de recomposição do débito, bastando que qualquer um deles tenha dado causa a irregularidade que resulte prejuízo aos cofres públicos. A interpretação desses dispositivos constitucionais deixa evidente o poder-dever de o Tribunal de Contas da União julgar, não só as contas dos gestores públicos, mas de qualquer pessoa física ou jurídica que der causa a perda, extravio ou outra irregularidade de que resulte em dano ao Erário.
27.	Em relação à valoração que fiz de todas as evidências contra o embargante, creio que o seguinte trecho do Acórdão 173/2019-TCU-Plenário seja esclarecedor:
"91.	Observo que no âmbito do TC-Processo 014.361/2015-9, a responsabilização do Sr. Luiz Sérgio Nogueira pelo débito em outro contrato da Constran na Ferrovia Norte-Sul (Contrato 58/2009, lote 2) foi afastada pelo Acórdão 2751/2018-TCU-Plenário. Naquele feito, acolhi a tese da defesa de que a imputação da autoria à conduta irregular estava baseada tão somente na cópia do histórico de conduta juntado aos autos pela unidade técnica, visto que ele não assinou o Contrato 58/2009. 
92.	Entendi que o histórico descritivo de conduta do Acordo de Leniência utilizado como prova seria tão somente "uma narrativa eminentemente unilateral, que deverá ser corroborada por outros documentos comprobatórios para validamente assegurar a condenação dos envolvidos". Assim, por analogia à disposição do art. 4º, §16, da Lei 12.850/2013, segundo o qual nenhuma condenação pode estar fundamentada tão somente na palavra do delator, foi excluída a responsabilidade do Sr. Luiz Sérgio naquele processo. Ainda teci as seguintes considerações no voto condutor do Acórdão 2751/2018-TCU-Plenário (grifos acrescidos) :
"17. Por outro lado, o histórico de conduta pode ser considerado como uma evidência documental que reduz a termo as declarações e outras provas apresentadas pelos signatários do acordo de leniência. In casu, realmente a participação do embargante nos atos irregulares observados nas obras da Ferrovia Norte-Sul está fundamentada no histórico de conduta oriundo do Acordo de Leniência 2/2016, celebrado entre a empresa Construções e Comércio Camargo Corrêa S.A. com o Conselho Administrativo de Defesa Econômica e com o Ministério Público Federal (peças 32 a 35) , em que são detalhadamente descritas as condutas anticompetitivas nas licitações da Valec.
18. Existem outras evidências que fundamentaram a decisão embargada, a exemplo da documentação relacionada ao Contrato 58/2009 e de laudos periciais da Polícia Federal atestando a ocorrência de sobrepreço e superfaturamento no referido ajuste (peças 12 a 16) , os quais foram corroborados pelas diversas análises efetuadas pelas unidades técnicas deste Tribunal.
19. Há, portanto, amplo conjunto probatório da ocorrência material dos fatos irregulares, em particular do superfaturamento no contrato. Tal documentação por si só já é suficiente para responsabilizar solidariamente os dirigentes da empresa, Srs. Jorge Alberto Aun e José Roberto Bertoli, que foram signatários do Contrato 58/2009, nos termos da manifestação do Parquet que adotei como razões de decidir, in verbis:
 (...) 
21. É de se reconhecer que a responsabilização do embargante [Sr. Luiz Sérgio Nogueira], ao contrário dos demais administradores da Constran, é mais frágil no caso tratado neste feito, visto que ele não assinou o Contrato 58/2009. Nestes autos, a imputação da autoria do embargante à conduta irregular está baseada apenas na cópia do histórico de conduta juntado aos autos pela unidade técnica e na documentação já mencionada anteriormente, que demonstra a efetiva atuação do Sr. Luiz Sérgio em certames licitatórios e em contratos celebrados entre a construtora e a Valec.
 (...) 
24. Como tais documentos não foram autuados no referido processo, e sim no TC Processo 014.364/2015-9, a responsabilidade do embargante deve ser exclusivamente apreciada observando se apenas os documentos obtidos pelo TCU relativos ao Contrato 58/2009, juntamente com o histórico de conduta do Cade, teriam o valor probatório suficiente para sua responsabilização pelo débito. Observo que o referido documento faz remissão à prova documental da conduta relatada, em particular diversas cópias de mensagens eletrônicas, compromissos de reunião e ligações telefônicas entre alguns executivos das empresas em colusão.
25. As declarações de executivos da Camargo Corrêa também vieram acompanhadas da apresentação de provas de pagamentos de vantagens indevidas à agentes da Valec, fatos que conferem uma maior valoração também acerca da veracidade de outras informações constantes naqueles depoimentos. No entanto, nestes autos, não há nenhum tipo de prova documental, além das afirmações transcritas no histórico de conduta do Cade, atestando a participação do Sr. Luiz Sérgio Nogueira no cartel de licitantes da Valec.
26. Entendo ser essencial tecer alguns comentários sobre a valoração das provas oriundas de depoimentos de agentes colaboradores lavrados a termo em acordo de leniência ou em instrumentos de colaboração premiada.
27. A doutrina faz menção a três sistemas principais de valoração da prova.  O primeiro deles seria o sistema da prova legal ou tarifada, em que a lei já pré-concebe o valor da prova, não deixando qualquer valoração por critério intrínseco para o julgador. Em sentido diametralmente oposto, ainda é mencionado o sistema do livre convencimento puro, em que o julgador tem total liberdade para apreciar e valorar a prova, não havendo sequer necessidade de expor os motivos que lhe formaram convencimento. E, finalmente, o sistema que é adotado em regra tanto no processo penal quanto no processo civil, é o de livre convencimento motivado ou da persuasão racional, no qual se reconhece liberdade do julgador para apreciar e valorar a prova, com a condição de que, na decisão, exponha as razões de seu convencimento. 
28. O Código do Processo Civil, de aplicação subsidiária nos processos de controle externo, estabelece em seu artigo 371 que "o juiz apreciará a prova constante dos autos independentemente do sujeito que a tiver promovido, e indicará na decisão as razões da formação de seu convencimento", o que induz ao entendimento de que foi adotado o sistema de persuasão racional. O mesmo processo de valoração da prova é, em regra, também utilizado no processo penal, nos termos previstos no art. 155 do Código de Processo Penal:
"Art. 155. O juiz formará sua convicção pela livre apreciação da prova produzida em contraditório judicial, não podendo fundamentar sua decisão exclusivamente nos elementos informativos colhidos na investigação, ressalvadas as provas cautelares, não repetíveis e antecipadas. "   
29. Ocorre que ainda existem resquícios do sistema da prova legal ou tarifada no atual CPP. Exemplo disso é o artigo 158 do referido diploma legal, que impede que a confissão do acusado, nos crimes que deixam vestígios, supra a falta de exame de corpo de delito.  Outra aparente utilização do sistema de provas tarifadas é a própria disposição do art. 4º, §16, da Lei 12.850/2013, segundo o qual nenhuma condenação pode estar fundamentada tão somente na palavra do delator.
30. Assim, nenhuma condenação penal pode ser proferida se for fundamentada unicamente em depoimento prestado em delação premiada, mesmo que diversos delatores façam a mesma acusação. Esta é uma das conclusões que se pode tirar da decisão do Ministro do Supremo Tribunal Federal Celso de Mello no âmbito da PET 5.700.
31. No entanto, em momento oportuno, entendo que esta Corte de Contas terá que deliberar se, no âmbito da esfera civil ou do Direito Administrativo Sancionador, o julgador poderia realizar outra valoração dos depoimentos obtidos por meio de instrumentos de colaboração, inclusive fundamentando a sua sentença exclusivamente em testemunhos obtidos por meio de acordos de leniência ou colaboração premiada. 
32. Embora a jurisprudência desta Corte de Contas tenha consolidado entendimento de que declarações de terceiros não têm pleno valor probatório, sobretudo quando desacompanhadas de outros documentos comprobatórios, os depoimentos produzidos por colaboradores, sob certas circunstâncias, poderiam possuir um maior valor probante, visto que são elementos produzidos sob rígido acompanhamento do Ministério Público e homologados pelo Poder Judiciário, diferentemente de uma manifestação produzida unilateralmente por terceiro, geralmente a pedido do interessado. 
33. Além disso, as declarações dos colaboradores vêm acompanhadas de elementos probatórios de diversos outros fatos informados, o que incrementa a valoração conferida pelo julgador a outros fatos declarados que não puderam ser diretamente demonstrados por meio de outras provas. Nos dizeres da 5ª Câmara de Coordenação e Revisão do Ministério Público Federal:
"Cuida-se de modo de confissão qualificado, porque não se esgota na admissão dos fatos nem com ela se confunde, estando profundamente ligado à cooperação ativa e plena no âmbito da atividade de procedimentos sancionadores, destacadamente moldado pelas obrigações assumidas na negociação e atinentes à revelação ampla e efetiva de fatos ilícitos, com seus respectivos elementos de provas, bem como a indicação de pessoas físicas e jurídicas envolvidas." [Nota Técnica nº 1/2017 - 5ª CCR, Nota Técnica sobre Acordo de Leniência e seus efeitos, elaborada pela Comissão Permanente de Assessoramento para Acordos de Leniência e Colaboração Premiada, vinculada à 5ª CCR do MPF, disponível em: http://www.mpf.mp.br/atuacao-tematica/ccr5/notas-tecnicas/docs/nt-01-2017-5ccr-acordo-de-leniencia-comissao-leniencia.pdf].
34. Mesmo no caso do processo penal, em outros tipos de crimes, atribui-se elevada valoração aos testemunhos e depoimentos. Por exemplo, o depoimento do ofendido, não obstante seja a sua parcialidade e o seu envolvimento direto com os fatos, é uma das provas previstas no próprio Código de Processo Penal. A depender da espécie do crime praticado e das provas a disposição do julgador, o depoimento do ofendido pode ser valorado de diferentes maneiras, como se verifica no caso de crimes sexuais, em que o juiz tende a sopesar de forma diferenciada tal tipo de prova.
35. Consoante o exposto, reservo-me ao direito de analisar em ocasião futura se as declarações de colaboradores, embora não possuam força probante plena, poderiam ser utilizadas como evidência nos processos administrativos. Por exemplo, o conjunto de depoimentos, termos de declaração premiadas ou históricos de conduta de acordos de leniência no Cade têm sido considerados pelo TCU como prova indiciária apta a declarar a inidoneidade de licitante fraudadora.
36. Exatamente nessa linha, julgo que neste feito não existe prova indiciária suficiente que sustente a responsabilização do ora embargante. Portanto, cabe acolher parcialmente os embargos declaratórios do Sr. Luiz Sérgio Nogueira, conferindo-lhes efeitos infringentes, de forma a afastar a sua responsabilização pelo débito, bem como tornar sem efeito as sanções que lhe foram aplicadas.
93.	Neste feito a situação é distinta. Além da prova indiciária decorrente dos acordos de leniência e termos de colaboração relatando a participação do Sr. Luiz Sérgio Nogueira na operacionalização do cartel verificado nas licitações da Valec, é possível demonstrar que o responsável praticou diretamente, como procurador da Constran, os atos irregulares, ao assinar o Contrato 13/2006 e os seus três primeiros termos de aditamento contratual. 
94.	Apenas a assinatura dos referidos ajustes com sobrepreço já seria suficiente para responsabilizar solidariamente o Sr. Luiz Sérgio Nogueira pelo débito. A materialidade das irregularidades nos autos é evidenciada não apenas por declarações de colaboradores, mas por farta documentação fornecida à justiça e compartilhada com o TCU, que comprovam o cartel e o pagamento de vantagens indevidas à Valec. O superfaturamento dos autos também é materialmente demonstrado pelos exames realizados pela unidade técnica e por laudo pericial produzido pela Polícia Federal. Assim, não se pode excluir do polo passivo no débito o dirigente da construtora que materializou, por meio da assinatura no contrato, a representação da pessoa jurídica na participação das irregularidades observadas, que são concausa no superfaturamento decorrente de preços excessivos observados no Contrato 13/2006.
95.	O Ministério Público de Contas também entendeu cabível a responsabilização do ex-dirigente da Constran, nos seguintes termos:
"35. Nada obstante, sendo consabido que a esfera administrativa não comunga dos exatos critérios de formação de culpa característicos do direito penal (descabendo, assim, equipará-los) , e ante o recebimento definitivo da aludida denúncia pelo magistrado em 28/7/2017 (demonstrando, assim, a plena plausibilidade da acusação) , entendemos que os elementos enfeixados neste processo habilitam-se a sustentar a condenação em débito dos atores mencionados no âmbito do TCU."
 (...) 
103.	Dessa forma, as contas do Sr. Luiz Sérgio Nogueira devem ser julgadas irregulares, com a sua condenação ao pagamento solidário do débito oriundo do superfaturamento por preços excessivos, bem como da multa prevista no art. 57 da Lei 8.443/1993, cujos valores fixo em R$ 4.000.000,00 (quatro milhões de reais) .
104.	Cabe também sancioná-lo com a pena de inabilitação para o exercício de cargo em comissão ou função de confiança no âmbito da administração pública, dada à gravidade da conduta observada. Com fundamento no art. 60 da Lei 8.443/1992, estabeleço o período de 8 (oito) anos para o prazo de inabilitação do responsável."
28.	Portanto, rejeito os embargos declaratórios do Sr. Luiz Sérgio Nogueira, mantendo o julgamento irregular de suas contas e as sanções que lhe foram aplicadas, bem como a sua responsabilização pelo débito.
II
29.	Passo a examinar os embargos declaratórios do Sr. José dos Passos Nogueira, o qual aduziu as seguintes alegações:
a) foi arguida preliminar de afronta ao contraditório e à ampla defesa, pois a Resolução TCU nº 259/2014, em seu artigo 41, §3º, estabelece que, no caso de instauração de Tomada de Contas Especial, a unidade técnica responsável deve notificar o responsável, cujo contraditório e ampla defesa tenham sido exercidos no âmbito do procedimento originador;
b) no presente caso, a TCE ignorou as formalidades legais, não tendo sido apensada ao processo de auditoria nº Processo 011.287/2010-1 e, pior, busca responsabilização do embargante, que não integrou subjetivamente o procedimento originador;
c) como o embargante não foi parte ou interessado (art. 144 do RI/TCU) no procedimento originador, não pode ser responsabilizado via tomada de contas, nos exatos termos do parágrafo 3º do artigo 41 da Resolução TCU nº 259/2014, especialmente porque não teve a oportunidade de exercer sua ampla defesa contra os fatos que lhe foram imputados naqueles autos;
d) haveria contradição, pois no item 117 do voto condutor foi justificado que a dosimetria da sanção pecuniária levaria em consideração a capacidade econômica da parte;
e) todavia, o acórdão não seguiu o mesmo raciocínio ao fixar o mesmo valor sancionatório contra o embargante e contra a sua empregadora (STE Serviços Técnicos de Engenharia S.A.) , que, logicamente, possui capacidade econômica muito superior à de seu empregado; e
f) tal critério foi respeitado no caso da Construtora Constran e do seu preposto, Sr. Luiz Sergio Nogueira, em que a multa fixada contra a pessoa jurídica, que possui maior capacidade econômica, foi muito superior à fixada contra o seu preposto, que possui menor capacidade econômica.
30.	Não houve nenhum prejuízo ao contraditório e à ampla defesa do embargante. Considero que tais prerrogativas foram plenamente exercitadas no âmbito deste processo de tomada de contas especial, inclusive com a faculdade de produção de sustentação oral. Não se pode cogitar qualquer ofensa aos direitos do contraditório e da ampla defesa tão somente pela instauração de um processo de TCE somente pelo fato de o embargante não ser parte do processo original de auditoria e, por isso, obviamente não ter sido notificado da deliberação que instaurou a presente TCE.
31.	A sua responsabilidade pelo débito só foi identificada após a constituição do processo apartado de TCE, o que justificou sua inclusão no polo passivo do processo e a consequente citação para apresentação das alegações de defesa.
32.	No TC Processo 011.287/2010-1, processo em que se realizou precipuamente o controle objetivo do Contrato 13/2006, nenhuma deliberação de mérito atingiu juridicamente o embargante, sendo esse responsável chamado apenas a se defender sobre os fatos irregulares que lhe foram imputados no âmbito desta TCE.
33.	Se o processo de fiscalização concluiu pela existência de lesão ao Erário, cabe a instauração de processo de tomada de contas especial para a devida quantificação do débito e responsabilização dos envolvidos. Todo ato processual carrega consigo uma razão de ser, que é a pretensão de servir ao objetivo final buscado pelo processo, a produção da decisão de mérito. Qualquer ato carrega consigo as ideias de necessidade e utilidade para os resultados possíveis do processo.
34.	Tomando por base a noção de processo como um encadeamento lógico e formal de atos voltados à produção da decisão de mérito, um ato somente deve ser legitimamente praticado ou autorizado quando for necessário à prática de um ato posterior e assim sucessivamente até a deliberação que põe termo ao processo. Afinal, não cabe praticar atos processuais por mero diletantismo, ou seja, para o puro propósito de debater questões em tese, se eles não fazem parte do caminho jurídico-formal do processo e não são úteis para o seu desfecho.
35.	Afinal, o art. 47 da Lei 8.443/1992 estabelece, expressamente, que "ao exercer a fiscalização, se configurada a ocorrência de desfalque, desvio de bens ou outra irregularidade de que resulte dano ao Erário, o Tribunal ordenará, desde logo, a conversão do processo em tomada de contas especial", não havendo a necessidade de adotar qualquer medida preliminar voltada ao contraditório de futuros agentes que serão arrolados no processo de tomada de contas antes da decisão de instauração da TCE.
36.	Se não fosse constituído pelo Tribunal de Contas da União, o processo de tomada de contas especial também poderia ser instaurado de ofício pela própria entidade lesada, no caso, a Valec.
37.	Não é por outra razão que o art. 279 do Regimento Interno estabelece que, "ressalvada a hipótese de embargos de declaração, não cabe recurso de decisão que rejeitar alegações de defesa, converter processo em tomada de contas especial ou determinar sua instauração, ou ainda que determinar a realização de citação, audiência, diligência ou fiscalização". Cuida-se de mera decisão preliminar, de natureza interlocutória, que não aprecia o mérito do processo e, portanto, não gera sucumbência às partes afetadas.
38.	Nesse ponto, é preciso ressaltar que o contraditório do embargante ocorreu no âmbito deste feito, ocasião em que os elementos trazidos pelo responsável foram detidamente apreciados.
39.	A dispensa de contraditório antes da conversão de processo de fiscalização em tomada de contas especial, além de decorrer das normas processuais aplicáveis à matéria, constitui entendimento pacífico da jurisprudência do TCU, como se depreende da Decisão 970/2001-Plenário e dos Acórdãos 161/2010, 1.464/2013, 696/2014, 2.423/2015, 2.005/2017, todos do Plenário. Pelo seu didatismo, colho o posicionamento do eminente Ministro José Múcio Monteiro, expedido no voto condutor do Acórdão 1464/2013-TCU-Plenário, no sentido de que a ausência de notificação dos responsáveis " (...) acerca das apurações em curso no TCU antes da conversão do processo em tomada de contas especial não configurou cerceamento de defesa ou trouxe qualquer outro prejuízo aos seus interesses, uma vez que o contraditório foi regularmente instaurado nesta fase. As etapas processuais anteriores tiveram natureza meramente preparatória e inquisitiva, com vistas à apuração da irregularidade, quantificação do débito e identificação dos envolvidos, prescindindo da sua participação".
40.	Entender de forma contrária é homenagear a procrastinação processual, instituindo uma oitiva no processo originário de auditoria cuja eventual rejeição das manifestações de defesa apresentadas se demonstrará inútil ao desfecho do processo, pois não possibilitará a sua condenação em débito, o que somente será possível se for adotada a medida compatível com a presente situação fático-processual que é a expedição de ofício de citação no âmbito de processo de tomada de contas especial.
41. 	Registro que não é qualquer prejuízo que faz surgir o interesse de agir para uma parte. Quando se fala em processo, o prejuízo apto a ensejar a necessária participação do interessado na formação do ato processual, por meio do regular exercício do contraditório, somente pode ser o de natureza jurídico-processual, que se verifica quando a decisão do julgador tiver o potencial de atingir a esfera de direitos juridicamente protegidos da parte. Não é, evidentemente, o caso da decisão que propõe a conversão dos autos em tomada de contas especial, que, conforme já destacado, tem natureza interlocutória e não alcança o patrimônio jurídico do interessado.
42. 	A teoria substancial do princípio do contraditório busca assegurar à parte um "poder de influência", que consiste na possibilidade de influenciar a decisão do julgador, ou seja, de contribuir para o seu convencimento. Porém, não é qualquer decisão que enseja a necessária participação das partes, mas a que resolve o mérito do processo. Por óbvio, existem decisões preliminares que comportam o contraditório, como no caso de cautelares em que se entende adequada a realização de oitiva prévia. Porém, mesmo nesses casos é juridicamente possível a efetivação do contraditório posterior, se o Relator preferir, nos termos do art. 276, § 2º, do Regimento Interno.
43.	Sobre a apontada contradição na dosimetria da multa, observo que o embargante recebeu a mesma sanção da pessoa jurídica a que estava vinculado e do Sr. Francisco Zacarias Cordeiro de Miranda (fiscal do contrato) , no valor de R$ 500.000,00. É imprópria a comparação feita pelo embargante em relação às sanções aplicadas à Constran e ao Sr. Luiz Sérgio Nogueira, pois nesse caso, a empresa foi a beneficiária dos pagamentos tidos por irregulares, o que em princípio não ocorreu com a supervisora STE Serviços Técnicos de Engenharia S.A.
44.	Insta esclarecer aos embargantes que o Tribunal não realiza dosimetria objetiva das sanções, comum à aplicação de normas do Direito Penal, e não há um rol de agravantes e atenuantes legalmente reconhecido. Contudo, isso não significa que a aplicação das multas e das demais sanções estipuladas por esta Corte de Contas ocorra de forma aleatória e injustificada. Ao contrário, nas decisões do TCU é sopesado, para fins de gradação das penas impostas, o nível de gravidade do ilícito e, eventualmente, a condição econômica do agente sancionado.
45.	Trata-se de aplicação direta do princípio da individualização da pena, previsto no art. 5º, inciso XLVI, da Constituição. Nesse sentido convém ressaltar que as recentes alterações na Lei de Introdução às Normas do Direito Brasileiro (LINDB) , procedidas pela Lei 13.655/2018, estipularam que "na aplicação de sanções, serão consideradas a natureza e a gravidade da infração cometida, os danos que dela provierem para a administração pública, as circunstâncias agravantes ou atenuantes e os antecedentes do agente" (art. 22, §2º) .
46.	Feitas essas breves considerações, saliento que as sanções aplicadas pelo Acórdão 173/2019-TCU-Plenário estão estritamente dentro dos limites legais existentes nos arts. 57 e 60 da Lei 8.443/1992. Além disso, esclareço que sopesei a gravidade e o grau de reprovabilidade das irregularidades, assim como a capacidade econômica do agente sancionado. 
47.	Nesse sentido, entendo que os três responsáveis solidários pelo superfaturamento de quantitativos, a empresa STE Serviços Técnicos de Engenharia S.A. e os Srs. Francisco Zacarias Cordeiro de Miranda e José dos Passos Nogueira, tiveram condutas semelhantes. Dessa forma, rejeito os embargos de declaração do Sr. José dos Passos Nogueira.
III
48.	A Constran aponta contradição nos parágrafos 22 e 38 do voto condutor do Acórdão 173/2019-TCU-Plenário, na medida em que foi aplicado o sistema Sicro-2 como principal referencial de preços de mercado, em detrimento do Novo Sicro, sistema que deveria ser utilizado na visão da recorrente.
49.	A embargante também aponta contradição entre o item 9.10 do Acórdão e o parágrafo 117 do voto condutor no que se refere à dosimetria da multa, visto que a empresa, em situação de recuperação judicial, enfrenta séria crise econômica, recebendo tratamento diferenciado pela Lei de Recuperação Judicial para garantir sua continuidade. Assim, torna-se contraditório, de um lado, reconhecer que a embargante está em recuperação judicial e, simultaneamente, afirmar que à Constran caberá a maior parte da multa "em razão da maior capacidade financeira da empresa", conforme se lê do parágrafo 117 do voto condutor.
50.	Não subsiste a contradição apontada na dosimetria da multa, que foi devidamente motivada no voto condutor da decisão embargada, in verbis:
"117. Esclareço que na dosimetria da sanção pecuniária aplicada à Constran, no valor de R$ 9.000.000,00 (nove milhões de reais) , sopesei o fato de a empresa responder pelos débitos solidários decorrentes tanto do superfaturamento de quantitativos quanto do superfaturamento oriundo da oferta de preços excessivos. Além disso, sopesei a maior capacidade econômica da empresa, bem como o fato de ser a principal beneficiária dos pagamentos superfaturados."
51.	O fato de a empresa estar em recuperação judicial não necessariamente afeta sua capacidade econômica. Ao contrário, a aprovação do plano de recuperação judicial pelo juízo competente atesta a viabilidade econômica-financeira da empresa. Minha assessoria verificou no plano de recuperação judicial aprovado (disponível em: http://www.utcparticipacoes.com.br/recuperacaojudicial/PRJ-Aprovado-AGCde01.08.18.pdf) a previsão de uma receita bruta estimada de R$ 579 mihões em 2019, ao passo que o lucro bruto previsto é de R$ 48 milhões (fls. 66542 do plano de recuperação judicial) . A estimativa de resultado consolidado do Grupo UTC, do qual a Constran faz parte, apresenta resultados ainda mais grandiosos, demonstrando que o valor da sanção aplicada é de baixa materialidade frente ao porte econômico da sociedade.
52.	Quanto ao sistema de referência utilizado, aduz que deve ser o contemporâneo à contratação e à execução. Assim, para um contrato de 2006, ainda que executado até o ano de 2010, questiona o uso do sistema Sicro-2, instituído no ano 2000. Tal argumento é de plano incoerente, visto que as composições e os custos unitários do Sistema Sicro-2 eram atualizados bimestralmente, bem como a data-base do contrato celebrado era de novembro de 2004, e não 2006.
53.	Reiteradamente a embargante tem apresentado a tese de que o referencial correto a ser utilizado seria o Novo Sicro, a despeito de este sistema só ter sido aprovado pelo Dnit em maio de 2017, portanto, mais de sete anos após o encerramento do contrato e cerca de 13 anos após a data-base do orçamento da contratação.
54.	Com as vênias de estilo, não verifico a contradição indicada pela embargante. O exame deve ocorrer à luz dos paradigmas de preço de mercado existentes no momento da celebração do negócio jurídico, e não de uma data aleatória ou com base em um sistema referencial inexistente à época dos fatos, como querem os recorrentes. Foi naquele cenário - e não neste - que as licitantes tiveram oportunidade de apresentar suas propostas comerciais, levando em consideração tanto a estrutura do orçamento da contratação quanto as normas e os manuais existentes à época para a formação de preços. Dito de outro modo, é importante analisar a realidade e o contexto da origem da avença para que assim não haja distorções e pagamentos em duplicidade. 
55.	As bases contratuais, incluindo a metodologia de orçamentação, os equipamentos utilizados e o patamar de BDI, foram fixadas no momento da assinatura da avença. Assim, é impertinente a pretensão dos embargantes de que os preços referenciais utilizados pelo TCU em suas análises contemplem o melhor de cada um dos cenários: os paradigmas do Sicro-2 da época da celebração da avença original ou os parâmetros atuais do Novo Sicro. Em relação a esses dois momentos temporais, as premissas utilizadas pelos dois sistemas de referência são muito distintas.
56.	Finalmente, friso que a peça de defesa da empreiteira não está propriamente baseada nas composições do Novo Sicro. A empresa apresentou custos referenciais construídos a partir de injustificadas reduções dos valores referentes às produções das equipes mecânicas (velocidade e fatores de eficiência e de carga) à realidade da obra. Tais alegações, desacompanhadas de sólidas evidências, não poderiam ser acolhidas por esta Corte de Contas.
57.	Se o Novo Sicro fosse utilizado de forma tecnicamente adequada, segundo preconizado no Manual de Custos Rodoviários, os preços referenciais poderiam inclusive apresentar redução, segundo análise sintetizada na tabela a seguir, que examina a repercussão nos custos de referência de algumas das inovações realizadas pelo Novo Sicro.
	Inovações Metodológicas no Novo Sicro.
	Consequência para os custos referenciais

	Eliminação dos custos indiretos das composições.
	Reduz o custo de referência em virtude da eliminação do insumo "encarregado" das composições de custo unitário.

	Adequação de preços em função do fator de influência de chuvas.
	Aumenta o custo de referência, mas de modo não significativo. Conforme informação existente no Acórdão 2262/2015-TCU-Plenário (em que repete o Acórdão 1657/2011-TCU-Plenário) , estudos do Centran demonstraram que os acréscimos nos custos de execução de alguns serviços rodoviários foram mínimos, variando entre 0,6875% e 2,26%, a depender do local da obra e da natureza do serviço, seguindo uma metodologia semelhante à existente no Novo Sicro.

	Adequação de preços em função do fator de influência de tráfego.
	Aumenta o custo de referência, principalmente em obras nas proximidades dos centros urbanos, mas a própria defesa considerou desprezível esse fator nas obras da Ferrovia Norte-Sul (peça. 166, fl. 9) .

	Alteração na metodologia de cálculo do Custo Horário de Equipamentos.
	Reduz os custos de referência, pois as vidas úteis e valores residuais dos equipamentos sofreram acréscimos, o que se traduz em redução significativa dos custos horários de depreciação, juros e oportunidade.

	Implantação de nova metodologia para definição dos custos de referência de mão de obra.
	Reduz os custos de referência, pois estão sendo empregados dados obtidos do Caged para precificação da mão de obra. Tal fato foi constatado na auditoria apreciada pelo Acórdão 302/2011-TCU-Plenário, em que se verificou a adequação dos custos de mão de obra do Sicro-2 frente aos valores de mercado.

	Detalhamento dos Encargos Sociais, Adicionais e Complementares.
	Os encargos sociais passaram a ser individualizados para cada categoria profissional, tendo algumas sofrido aumentos e outras reduções nos valores.

58. 	O fato é que todos os argumentos apresentados pela empresa procuram descaracterizar a aplicabilidade do Sicro-2 como referência, mas tal sistema referencial tem sido reiteradamente considerado tanto pela jurisprudência do TCU quanto pela legislação que rege a matéria como um parâmetro adequado de preços de mercado para obras de infraestrutura de transporte, incluindo o modal ferroviário.
59.	Portanto, rejeito os embargos de declaração da empresa Constran S.A., mantendo o julgamento de suas contas pela irregularidade, bem como a condenação ao ressarcimento solidário do débito imputado e ao pagamento da multa aplicada pelo acórdão embargado.
	Ante todo o exposto, voto por que seja adotada a deliberação que ora submeto a este Colegiado. 
TCU, Sala das Sessões Ministro Luciano Brandão Alves de Souza, em 24 de abril de 2019.
BENJAMIN ZYMLER 
Relator